ACORDAO-COMPLETO-2523907

ACÓRDÃO 1567/2022 ATA 9/2022 - SEGUNDA CÂMARA

VISTOS, relatados e discutidos estes embargos de declaração opostos por José Sidney Nunes de Almeida perante o Acórdão 19022/2021-TCU-Segunda Câmara, por meio do qual o Tribunal conheceu e negou provimento ao recurso de reconsideração contra decisão que julgou irregulares suas contas, imputou-lhe débito e aplicou-lhe multa, em razão de irregularidades na execução do Convênio 12/2010 (Siconv 731918) , para a realização do Projeto intitulado "26º Reponte da Canção",
ACORDAM os Ministros do Tribunal de Contas da União, reunidos em Sessão da Segunda Câmara, diante das razões expostas pelo Relator, em:
9.1. com fundamento nos arts. 32, inciso II, e 34 da Lei 8.443/1992, conhecer e rejeitar os presentes embargos de declaração.
9.2. dar ciência deste acórdão ao embargante.

Trata-se de embargos de declaração opostos perante decisão de conheceu e negou provimento a recurso de reconsideração no âmbito de  tomada de contas especial instaurada pelo Ministério do Turismo, que resultou no julgamento pela irregularidade das contas, condenação em débito e aplicação de multa.

Segunda Câmara

Ministério do Turismo; Município de São Lourenço do Sul/RS.

3. Responsáveis/Recorrentes:
3.1. Responsáveis: José Sidney Nunes de Almeida (XXX.593.900-XX); Município de São Lourenço do Sul - RS (87.893.111/0001-52).
3.2. Recorrente: José Sidney Nunes de Almeida (XXX.593.900-XX).

Augusto Nardes (na Presidência).

13.1. Ministros presentes: Augusto Nardes (na Presidência), Aroldo Cedraz, Bruno Dantas (Relator) e Antonio Anastasia.
13.2. Ministro que alegou impedimento na Sessão: Augusto Nardes (na Presidência).
13.3. Ministro-Substituto presente: Marcos Bemquerer Costa.

BRUNO DANTAS

Ministro Bruno Dantas.

Trata-se de embargos de declaração opostos por José Sidney Nunes de Almeida (peça 125) perante o Acórdão 19022/2021-TCU-Segunda Câmara, por meio do qual o Tribunal conheceu e negou provimento ao recurso de reconsideração interposto contra o Acórdão 6325/2021-TCU-Segunda Câmara.
A decisão original decorreu da tomada de contas especial instaurada pelo Ministério do Turismo (MTur) , em desfavor de José Sidney Nunes de Almeida, prefeito do município de São Lourenço do Sul-RS na gestão 2009-2012, em razão de irregularidades na execução física e financeira do Convênio 12/2010 - Siconv 731918, firmado com aquela pasta e que tinha por objeto o apoio à realização do Projeto intitulado "26º Reponte da Canção".
Concluiu-se, no caso em exame, que o responsável procedeu à contratação de bandas (por meio de inexigibilidade de licitação) , via intermediário, sem comprovação da exclusividade desse, e sem comprovação de que os pagamentos realizados com recursos do convênio foram, pelo menos parcialmente, repassados às atrações artísticas ou a seus representantes legais. Assim, por meio do Acórdão 6325/2021-TCU-Segunda Câmara, o Tribunal julgou irregulares suas contas, imputando-lhe débito e aplicando-lhe multa.
Antes mesmo de ser comunicado acerca do teor do Acórdão 6325/2021-TCU-Segunda Câmara, José Sidney Nunes de Almeida opôs os presentes embargos em 16/12/2021 (peça 125) .	
Nesta oportunidade, o embargante alega que a deliberação recorrida estaria eivada de obscuridades, no que diz respeito aos critérios estabelecidos na Lei de Introdução às normas do Direito brasileiro (Decreto 4.657/1942, regulamentado pelo Decreto 9.830/2019) para a responsabilização do gestor. 
A primeira obscuridade apontada relaciona-se à necessidade de se considerar, na decisão, a complexidade da matéria e as atribuições do gestor:
"Decreto nº 9.830/2019, art. 12, § 4º:
 § 4º A complexidade da matéria e das atribuições exercidas pelo agente público serão consideradas em eventual responsabilização do agente público. 
Assim, considera-se que tal fundamentação padece de obscuridade, pois dá a entender, em sentido contrário ao do dispositivo transcrito, que a complexidade da matéria em nada deveria influir no julgamento, tendo em vista o simples fato de o então prefeito ter representado o Município na assinatura dos convênios e contratos, ignorando que as questões fáticas relativas ao atraso de repasses pelo governo federal, que ensejou a utilização de burocracias diversas para a realização do evento sem prejuízo à comunidade.
Ressalta-se que sequer é mencionada no voto ou no relatório a realidade que se impôs ao caso, qual seja, o atraso de repasses pelo ente federal que forçaria o cancelamento do evento, não fosse pela atuação da Comissão e do Secretário no sentido de achar solução para o imbróglio, toda essa circunstância não é analisada nem mesmo para que fosse eventualmente considerada irrelevante."
A segunda relaciona-se à análise do argumento recursal quanto à proibição da responsabilização por culpa in vigilando:
"Decreto nº 9.830/2019, art. 12:
 § 7º No exercício do poder hierárquico, só responderá por culpa in vigilando aquele cuja omissão caracterizar erro grosseiro ou dolo. 
Assim, considera-se que tal fundamentação padece de obscuridade, pois dá a entender que pretende aplicar exatamente a forma de responsabilização indireta proibida pelo dispositivo acima transcrito, tendo em vista que ignora o fato, destacado desde o início da instrução desta tomada de contas, de que as decisões relativas ao evento em questão eram diretamente tomadas pela Comissão do evento e pelo Secretário Municipal de Turismo, aos quais foi delegada a competência e portanto a responsabilidade pelos andamentos por eles dados. 
É de se destacar que em nenhum momento do voto ou do relatório da equipe técnica são sequer mencionados os papéis que de fato exerceram o Secretário Municipal e a Comissão do Evento nos trâmites ora questionados, ignorando totalmente a existência destes e atribuindo apenas ao então Prefeito toda a responsabilidade pela globalidade das ações da estrutura administrativa municipal inteira." 
A terceira relaciona-se à proibição da responsabilização frente a mera verificação de nexo de causalidade: 
"Decreto 9.830/2019, art. 12, § 3º: O mero nexo de causalidade entre a conduta e o resultado danoso não implica responsabilização, exceto se comprovado o dolo ou o erro grosseiro do agente público.
Assim, considera-se que tal fundamentação padece mais uma vez de obscuridade, pois parece aplicar exatamente a forma de responsabilização objetiva proibida pelo dispositivo acima transcrito, na medida em que não esclarece qual conduta específica do então prefeito estava ligada a qual suposto prejuízo de forma a configurar dolo ou erro grosseiro, ainda mais considerando todo o alegado e comprovado no sentido de que JOSE NUNES só atou na assinatura dos termos após aval técnico da Comissão do Evento, do Secretário da pasta e da Procuradoria Municipal, o que indubitavelmente afasta o suposto erro grosseiro."
A quarta relaciona-se à caracterização do erro grosseiro nos atos ou omissões do embargante:
"Decreto nº 9.830/2019, art. 12: 
§ 1º Considera-se erro grosseiro aquele manifesto, evidente e inescusável praticado com culpa grave, caracterizado por ação ou omissão com elevado grau de negligência, imprudência ou imperícia. 
§ 2º Não será configurado dolo ou erro grosseiro do agente público se não restar comprovada, nos autos do processo de responsabilização, situação ou circunstância fática capaz de caracterizar o dolo ou o erro grosseiro. 
Assim, considera-se que tal fundamentação padece mais uma vez de obscuridade, pois não explicita qualquer critério de aferição do elevado grau de negligência necessário para a responsabilização do agente, nem aborda qualquer comprovação de circunstância fática capaz de caracterizar o suposto erro grosseiro apontado, violando assim os dispositivos acima transcritos, ainda mais considerando, como já dito, que constam dos autos as diversas situações fáticas que justamente afastam o dolo ou o erro grosseiro, tendo em vista que foram instâncias inferiores à do Prefeito que deliberaram e avalizaram os meios utilizados para os trâmites financeiros em questão e que toda a circunstância não foi originada de mera imprudência ou imperícia, mas sim pelo atraso de repasses por parte do ente federal que acabaria por inviabilizar o evento como um todo."
 Por fim, o embargante alega que haveria omissão desta Corte "quanto à questão da efetiva devolução de valores por parte do produtor cultural aos cofres municipais, de forma que qualquer verba que supostamente devesse ser ressarcida à União estaria em posse do Município de São Lourenço do Sul."
Diante da pretensa relevância das questões aduzidas, finaliza o expediente com o seguinte pedido:
"Diante do exposto, requer a Vossa Excelência que sejam recebidos os presentes Embargos de Declaração e acolhidos em todos os seus termos a fim de que sejam saneados os vícios destacados, com o esclarecimento das obscuridades abordadas e o suprimento das omissões comentadas, eventualmente dando-se, no que couber, efeitos infringentes aos mesmos."
	É o relatório.

Edson Luis Kossmann (47301/OAB-RS), Vinícius Ribeiro da Luz (103975B/OAB-RS) e outros, representando José Sidney Nunes de Almeida.

Subprocurador-Geral Paulo Soares Bugarin.

TOMADA DE CONTAS ESPECIAL. CONVÊNIO. IMPUGNAÇÃO TOTAL DAS DESPESAS. EXIGÊNCIA DE APRESENTAÇÃO DE COMPROVAÇÃO DE PAGAMENTO DE CACHÊ PREVISTO EM CONTRATO. CONTRATAÇÃO IRREGULAR POR INEXIGIBILIDADE. REJEIÇÃO DAS ALEGAÇÕES DE DEFESA DO EX-PREFEITO. CONTAS IRREGULARES. DÉBITO. MULTA. RECURSO DE RECONSIDERAÇÃO. ARGUMENTOS INSUFICIENTES PARA REFORMA DO JULGADO. CONHECIMENTO E NEGATIVA DE PROVIMENTO. EMBARGOS DE DECLARAÇÃO. AUSÊNCIA DE CONTRADIÇÃO, OBSCURIDADE OU OMISSÃO. CONHECIMENTO E REJEIÇÃO.

TOMADA DE CONTAS ESPECIAL (TCE)

Secretaria de Recursos (Serur); Secretaria de Controle Externo de Tomada de Contas Especial (SecexTCE).

Trata-se de embargos de declaração opostos por José Sidney Nunes de Almeida (peça 125) perante o Acórdão 19022/2021-TCU-Segunda Câmara, por meio do qual o Tribunal conheceu e negou provimento ao recurso de reconsideração interposto contra o Acórdão 6325/2021-TCU-Segunda Câmara.
A decisão original decorreu da tomada de contas especial instaurada pelo Ministério do Turismo (MTur) , em desfavor de José Sidney Nunes de Almeida, prefeito do município de São Lourenço do Sul-RS na gestão 2009-2012, em razão de irregularidades na execução física e financeira do Convênio 12/2010 - Siconv 731918, firmado com aquela pasta e que tinha por objeto o apoio à realização do Projeto intitulado "26º Reponte da Canção".
Concluiu-se, no caso em exame, que o responsável procedeu à contratação de bandas (por meio de inexigibilidade de licitação) , via intermediário, sem comprovação da exclusividade desse, e sem comprovação de que os pagamentos realizados com recursos do convênio foram, pelo menos parcialmente, repassados às atrações artísticas ou a seus representantes legais. Assim, por meio do Acórdão 6325/2021-TCU-Segunda Câmara, o Tribunal julgou irregulares suas contas, imputando-lhe débito e aplicando-lhe multa.
Nesta oportunidade, o embargante alega que a deliberação recorrida estaria eivada de obscuridades e omissão na fundamentação acerca de sua responsabilidade.
Satisfeitos os requisitos atinentes à espécie, os presentes embargos devem ser conhecidos, com fundamento nos arts. 32, inciso II, e 34 da Lei 8.443/1992.
Inicialmente, acerca da natureza dos embargos declaratórios, julgo relevante transcrever o seguinte excerto do elucidativo Acórdão 3339/2013-TCU-Primeira Câmara:
"A omissão para o acolhimento dos declaratórios é a que diz respeito à questão que deveria ter sido apreciada pelo colegiado mas não o foi. Não constitui omissão ou contradição a adoção de entendimento diverso do preferido pela parte, segundo seus próprios critérios de justiça e de acordo com sua particular interpretação das leis e da jurisprudência. Não há falar em omissão quando o acórdão analisa todas as questões submetidas a exame e as decide com base em teses jurídicas, jurisprudência, interpretação de leis e análise dos fatos que são diversos dos que os jurisdicionados entendem como mais adequados.
 (...) a contradição deve estar contida nos termos do decisum atacado, este compreendido no âmbito desta Corte como o conjunto: Relatório, Voto e Acórdão. Não cabe alegação de contradição entre o acórdão embargado e 'doutrina', 'jurisprudência' ou mesmo 'comando legal'. A alegação é pertinente em recurso de reconsideração ou pedido de reexame, no qual o comando atacado é contrastado com a jurisprudência, a doutrina e o ordenamento jurídico. Entretanto, é descabida em embargos de declaração, cuja única finalidade é esclarecer ou integrar a decisão embargada, excepcionalmente modificando-a."
Dito isso, observo que não há obscuridades atinente à deliberação embargada, não há dificuldades no entendimento do texto da deliberação que torne incompreensível o comando imposto ou a manifestação de vontade do Tribunal.
Ressalto que, no voto condutor do Acórdão 19022/2021-TCU-Segunda Câmara, houve concordância com as manifestações uníssonas da secretaria especializada e do MPTCU, e os fundamentos apresentados foram integralmente incorporados às minhas razões de decidir.
Assim, vale transcrever trechos do relatório de peça 122, parte integrante da decisão embargada, que detalha a responsabilização do prefeito (grifos acrescidos) :
 "5.14. Quanto aos R$ 47.385,00 pagos ao produtor Mauro de Vargas Morales, contratado de forma indevida, apontou-se a ausência de comprovação de que os recursos do convênio foram efetivamente destinados às bandas que se apresentaram no evento, mediante notas fiscais e recibos emitidos em nome das bandas e assinados por seus representantes legais ou pelos seus empresários exclusivos, sendo que essa representação ou exclusividade deveria ser registrada em cartório. Além disso, não foi juntada nenhuma evidência dos preços praticados por essas bandas (peça 13, p. 6) . 
5.15. A falta de prova de que os valores pagos ao produtor correspondiam aos que teriam sido efetivamente pagos aos artistas não permitiu o estabelecimento de nexo de causalidade entre os recursos recebidos e os pagamentos efetuados, descumprindo-se o art. 63 da Lei 4.320/1964, o art. 93 do Decreto Lei 200/1967, o art. 50, § 3º, da Portaria Interministerial 127/2008 e a cláusula terceira, inciso II, alíneas 'oo' e 'pp', do Termo de Convênio 731918/2010 (peça 32, p. 7) , in verbis: 
oo) apresentar na prestação de contas quando da contratação de artistas consagrados, enquadrados na hipótese de inexigibilidade prevista no inciso III do art. 25 da Lei 8.666/1992, atualizada, por meio de intermediários ou representantes, cópia do contrato de exclusividade dos artistas com o empresário contratado, registrado em cartório, sob pena de glosa dos valores envolvidos. Ressalta-se que o contrato de exclusividade difere da autorização que confere exclusividade apenas para os dias correspondentes à apresentação dos artistas e que é restrita à localidade do evento, conforme dispõe o Acórdão 96/2008-TCU-Plenário; e 
pp) encaminhar ao concedente documento comprobatório do efetivo recebimento do cachê por parte dos artistas, e/ou bandas, e/ou grupos, emitido pelo contratante dos mesmos. 
5.16. Verifica-se que esse termo de convênio foi assinado pelo então prefeito José Sidney Nunes de Almeida em 23/2/2010 (peça 32) , que também firmou contrato com Mauro de Vargas Morales, em 24/2/2010 (peça 37) , para prestação dos serviços de produção cultural e detentor de exclusividade (art. 25, inciso III, da Lei 8.666/1993) de cinco shows a serem apresentados nos dias 11 a 14/3/2010, com pagamento em até 30 (trinta) dias após a emissão da nota fiscal. 
5.17. Observa-se que, em 15/1/2010, já havia celebrado contratos com esses mesmos artistas, com o compromisso de realizar o pagamento, no dia 10/3/2010, na forma de adiantamento, com recursos municipais, que deveriam ser devolvidos aos cofres do município após a liberação e recebimento do repasse do MTur (peça 35) . 
5.18. Em 26/5/2010, firmou novo contrato com o produtor cultural, tendo por objeto a devolução do adiantamento de R$ 40.000,00 (peça 42) . 
5.19. Também apresentou a prestação de contas ao órgão repassador, conforme ofício datado de 29/7/2010 (peça 1, p. 87) , podendo-se concluir que participou ativamente das ações para realização do projeto intitulado '26º Reponte da Canção' e, por isso, a condenação do então prefeito decorreu de atos por ele próprio praticados, e não de seus subordinados como insiste em alegar, tendo sido observadas pela Corte de Contas as novas disposições introduzidas na LINDB pela Lei 13.655/2018 (arts. 20 a 24, 28 e 30) e regulamentadas pelo Decreto 9.830/2019, cujo art. 12 trata da responsabilização na hipótese de dolo ou erro grosseiro. 
5.20. A falta de comprovação de que os recursos do convênio foram efetivamente destinados, no todo ou em parte, para os pagamentos dos cachês das bandas, por meio delas ou dos seus empresários exclusivos, impossibilita o estabelecimento do nexo de causalidade em relação ao montante transferido pelo então Ministério do Turismo.
5.21. Dispõem o art. 70, parágrafo único, da Constituição Federal, o art. 93 do Decreto-Lei 200/1967 e o art. 66 do Decreto 93.872/1986 que compete ao gestor comprovar a boa e regular aplicação dos recursos públicos, sendo fundamental, para a comprovação do nexo de causalidade entre os recursos e as despesas declaradas, que os pagamentos tenham sido recebidos pelo artista ou por seu representante devidamente habilitado, conforme entendimentos consubstanciados nos Acórdão 1435/2017-TCU-Plenário (Relator Ministro Vital do Rêgo) , 2.730/2017-TCU-Plenário (Relator Ministro Walton Alencar Rodrigues) , 7.020/2020-TCU-1ª Câmara (Relator Ministro Benjamin Zymler) , 3.580/2019-TCU-1ª Câmara (Relator Ministro-Substituto Augusto Sherman Cavalcanti) . 
5.22. O descumprimento de obrigação expressamente assumida no termo do convênio e a contratação fundamentada em inexigibilidade de licitação sem a caracterização da inviabilidade de competição constituem erro grosseiro (art. 28 do Decreto-Lei 4.657/1942 - Lindb) e justificam o julgamento pela irregularidade das contas e aplicação de multa ao gestor convenente. 
5.23. O erro grosseiro seria aquele que poderia ser percebido por pessoa com diligência abaixo do normal, ou seja, que seria evitado por pessoa com nível de atenção aquém do ordinário, consideradas as circunstâncias do caso concreto. Dito de outra forma, o erro grosseiro é o que decorreu de uma grave inobservância de um dever de cuidado, isto é, que foi praticado com culpa grave, situação que se amolda à conduta atribuída nesta TCE ao recorrente.
5.24. Quanto às disposições do art. 22, § 2º, da Lei de Introdução às Normas do Direito Brasileiro, tem-se que configuraram condutas graves as irregularidades consubstanciadas (i) no injustificado descumprimento de obrigação expressamente assumida no termo de convênio de apresentar documentos comprobatórios dos valores cobrados pelos artistas, a título de cachê, e o seu efetivo recebimento; e (ii) na contratação direta fundamentada em inexigibilidade de licitação sem a necessária caracterização da inviabilidade de competição, o que acabou por afrontar o disposto no art. 25, inciso III, da Lei 8.666/1993."
Vê-se, pois, que a responsabilização do gestor não decorreu de culpa in vigilando, mas sim dos atos de gestão praticados pelo prefeito relativos ao Convênio 12/2010. Restou caracterizado o erro grosseiro na sua conduta, em razão da inobservância da legislação acerca da matéria, bem como do descumprimento de obrigação expressamente assumida no Termo do Convênio 12/2010 (cláusula terceira, inciso II, alíneas "oo" e "pp") .
Em verdade, as presentes razões recursais já foram analisadas na deliberação recorrida e todas as questões foram decididas, não caracterizando omissão o fato de não terem sido adotadas as teses e interpretações preferidas pelo embargante.
Na realidade, ficou claro que a maioria das ilações lançadas consistem em tentativa de rediscutir o mérito da matéria decidida por este Colegiado. Contudo, tal finalidade é incabível na espécie recursal eleita, a qual é via estreita destinada tão somente a integrar ou esclarecer a decisão impugnada. Se os embargantes querem demonstrar seu inconformismo com o resultado do julgamento e reinstalar a discussão jurídica já apreciada pelo Tribunal, deverão fazê-lo pelas vias recursais adequadas, pois extrapola os limites dos embargos de declaração o rejulgamento da causa.
De tal modo que, inexistindo as alegadas contradições, obscuridades, omissões, e não havendo sido identificados outros vícios a serem sanados na deliberação atacada, devem ser rejeitados os presentes embargos.
Ante o exposto, voto por que o Tribunal adote o Acórdão que ora submeto à deliberação deste Colegiado.
TCU, Sala das Sessões, em 5 de abril de 2022.
Ministro BRUNO DANTAS 
Relator